---
title: "Cronograma das aulas do curso"
output:
  html_document:
    toc: false
---

```{r setup, include=FALSE, cache=FALSE}
source("setup_knitr.R")
```

Abaixo está o cronograma inicial planejado para a disciplina. (Pode
sofrer alterações).

```{r, eval=FALSE, include=FALSE}
## Gera a lista com as datas de todas as aulas. O resultado do último
## comando pode ser copiado direto para o documento
datas1 <- seq.Date(as.Date("2019-02-22"), as.Date("2019-06-21"),
                      by = "week")
datas1 <- format.Date(datas1, format = "%d/%m")
cat(paste0("- **", datas1, "**:\n"))
```

- **22/02**: Apresentação da disciplina.
- **01/03**:
- **08/03**:
- **15/03**:
- **22/03**:
- **29/03**:

- **05/04**:
- **12/04**:
- **19/04**: **Feriado.**
- **26/04**:
- **03/05**:
- **10/05**:

- **17/05**: Referências bibliográficas. Usando programas gerenciadores
  de referências. Template para TCC.
- **24/05**: Pesquisa reproduzível. Ferramentas para pesquisa
  reproduzível.
- **31/05**: Apresentações de artigos reproduzíveis. Sistemas
  controladores de versões.
- **07/06**: Apresentações dos projetos de pesquisa.
- **14/06**: Apresentações dos projetos de pesquisa.
- **21/06**: **Feriado.**
