---
title: "Cronograma das aulas do curso"
output:
  html_document:
    toc: false
---

```{r setup, include=FALSE, cache=FALSE}
source("setup_knitr.R")
```

Abaixo está o cronograma inicial planejado para a disciplina. (Pode
sofrer alterações).

```{r, eval=FALSE, include=FALSE}
## Gera a lista com as datas de todas as aulas. O resultado do último
## comando pode ser copiado direto para o documento
datas1 <- seq.Date(as.Date("2019-02-22"), as.Date("2019-06-21"),
                      by = "week")
datas1 <- format.Date(datas1, format = "%d/%m")
cat(paste0("- **", datas1, "**:\n"))
```

- **PARTE I**
- **22/02**: Apresentação da disciplina. Importância da técnica em pesquisa.
  [A história do pontiac e sorvete de baunilha](https://www.youtube.com/watch?v=ZY1IOEOy4HY)
- **01/03**: Capitulo 1 [Slides](slides/topicos_capitulo1.pdf)
- **08/03**: Capitulo 2 [Slides](slides/topicos_capitulo2.pdf)
- **15/03**: Capitulo 3 e Capitulo 4 [Slides](slides/topicos_capitulo3.pdf) e [Slides](slides/topicos_capitulo4.pdf)
- **22/03**: Apresentações de artigos
- **29/03**: Apresentações de artigos
- **PARTE II**
- **05/04**: Valor p e teste de hipóteses
- **12/04**: Valor p e teste de hipóteses
- **19/04**: **Feriado.**
- **26/04**: 
- **03/05**:
- **10/05**:
- **PARTE III**
- **17/05**: Referências bibliográficas. Usando programas gerenciadores
  de referências. Template para TCC.
  - Projeto de pesquisa. [Slides](slides/projeto-pesquisa.html).
  - Gestão de referências bibliográficas com Mendeley.
    [Slides](slides/mendeley.html).
- **24/05**: Pesquisa reproduzível. Ferramentas para pesquisa
  reproduzível.
  - [Slides](http://leg.ufpr.br/~fernandomayer/pesqrep) sobre pesquisa
    reproduzível.
  - [Arquivos](misc/Teste_knitr.zip) do knitr feitos em sala usando
    [code
    externalization](https://yihui.name/knitr/demo/externalization/)
    (para uso no ShareLatex).
- **31/05**: Apresentações de artigos reproduzíveis. Sistemas
  controladores de versões.
  - [Git-rautu](https://github.com/fernandomayer/git-rautu):
    configuração e comandos básicos do Git.
  - [Version control with
    git](http://swcarpentry.github.io/git-novice/): curso do Software
    Carpentry.
  - Como configurar o [git para usar dentro do
    RStudio](http://swcarpentry.github.io/git-novice/14-supplemental-rstudio/index.html).
- **07/06**: Apresentações dos projetos de pesquisa.
  - André, Maike, Luan e Dennis, Gustavo.
- **14/06**: Apresentações dos projetos de pesquisa.
  - Thays, Rafael e Laís, Mateus, Ananda, Rafael e Igor.
- **21/06**: **Feriado.**
