---
title: "Gestão de Referências Bibliográficas com Mendeley"
date: |
  | 24 Mar 2017
  | Última atualização: `r Sys.Date()`
author: |
  | Walmes M. Zeviani
  | Fernando P. Mayer
output: xaringan::moon_reader
---

```{r pacotes, include=FALSE}
library(knitr)
opts_chunk$set(out.width = "80%",
               fig.align = "center")
```

# Justificativa e objetivos

**Justificativa**

  * Uma pesquisa é fundamentada em outras que a antecederam.
  * Fazer referências manualmente é laborioso.
  * Existem várias normas para citações bibliográficas.
  * Existem várias fontes bibliográficas.
  * É um processo sistemático e normatizado.

**Objetivos**

  * Apresentar o gerenciador de referências bibliográficas.
    * Importar referências.
    * Fazer buscas e anotações.
    * Exportar referências.
  * Fazer citações nas normas da ABNT com
    * LibreOffice,
    * Markdown,
    * LaTeX.

<!-- <center> -->
<!--   <https://gitlab.c3sl.ufpr.br/walmes/mendeley-tutorial> -->
<!-- </center> -->

---

# Referências biliográficas

## Para que servem

  * Indicar a fonte da informação utilizada.
  * Situar o trabalho em um conjunto de obras.
  * Dar suporte às afirmações.
  * Dar crédito a quem merece sobre ideias, descobertas, alegações.
  * Permitir que o leitor conheça a fonte em profundidade.
  * [@pereira2012artigos].

---

# Mendeley

## O que é o Mendeley

  * É um programa para gestão de referências biográficas.
  * É uma rede social para colaboração em pesquisa.
  * Permite importar, organizar e compartilhar coleções de refências
    bibliográficas.
  * *Web importer*: plugin do navegador que **importa com um clique**.
  * *Mendeley Desktop*: programa para sincronizar, ler e fazer a
    referência das obras importadas.

---

Home do Mendeley

```{r, echo = FALSE}
img <- c("../img/mendeley-home.png")
include_graphics(img)
```

---

Feed depois de logar

```{r, echo = FALSE}
img <- c("../img/mendeley-feed.png")
include_graphics(img)
```

---

Biblioteca de referências

```{r, echo = FALSE}
img <- c("../img/mendeley-library.png")
include_graphics(img)
```

---

Estatística do perfil

```{r, echo = FALSE}
img <- c("../img/mendeley-stats.png")
include_graphics(img)
```

---

Sugestões de leitura e usuários

```{r, echo = FALSE}
img <- c("../img/mendeley-suggests.png")
include_graphics(img)
```

---

## Web importer

Permite extrair os metadados

```{r, echo = FALSE}
img <- c("../img/mendeley-web-importer.png")
include_graphics(img)
```

---

Add on instalado no navegador

```{r, echo = FALSE}
img <- c("../img/firefox-add-ons.png")
include_graphics(img)
```

---

Busca de artigo no Scielo

```{r, echo = FALSE}
img <- c("../img/scielo-busca.png")
include_graphics(img)
```

---

Resultado da busca

```{r, echo = FALSE}
img <- c("../img/scielo-resultado.png")
include_graphics(img)
```

---

Importação do artigo para o Mendeley

```{r, echo = FALSE}
img <- c("../img/scielo-importacao.png")
include_graphics(img)
```

---

Biblioteca de referências com a recém importada

```{r, echo = FALSE}
img <- c("../img/scielo-importado.png")
include_graphics(img)
```

---

## Motores de Busca

  * <http://www-periodicos-capes-gov-br.ez22.periodicos.capes.gov.br/>.
  * <https://apps.webofknowledge.com/>.
  * <http://www.sciencedirect.com/>.
  * <https://books.google.com.br>.
  * <http://www.ottobib.com/>.
  * <http://manas.tungare.name/software/isbn-to-bibtex/>.

---

## Usando o *proxy* da UFPR

  * Permite acessar os periódicos CAPES da sua casa como se estivesse na
    Universidade.
  * Requer email `@ufpr.br`.
  * <https://www.portal.ufpr.br/acesso_domestico_CAPES.pdf>
  * <https://www.portal.ufpr.br/conexao_domestica_mozilla.pdf>

---

## Usando o *proxy* da UFPR

```{r, echo = FALSE, out.width="70%"}
img <- c("../img/firefox-proxy-ufpr.png")
include_graphics(img)
```

---

Logar o usuário UFPR e senha (mesmos do email UFPR)

```{r, echo = FALSE}
img <- c("../img/firefox-email-ufpr.png")
include_graphics(img)
```

---

# Mendeley Desktop

Abrir o Mendeley Desktop

```{r, echo = FALSE}
img <- c("../img/mendeley-icone.png")
include_graphics(img)
```

---

Busca dentro da coleção

```{r, echo = FALSE}
img <- c("../img/mendeley-busca.png")
include_graphics(img)
```

---

Anotações no PDF e fichamento

```{r, echo = FALSE, out.width = "100%"}
img <- c("../img/mendeley-anotacoes.png")
include_graphics(img)
```

---

Opções de exportação

```{r, echo = FALSE, out.width = "100%"}
img <- c("../img/mendeley-exportar.png")
include_graphics(img)
```

---

Opções de importação

```{r, echo = FALSE, out.width = "100%"}
img <- c("../img/mendeley-adicionar.png")
include_graphics(img)
```

---

# Citações com o LibreOffice

## Obter o CSL para ABNT

  * CSL: citation style language.
  * Arquivo XML que define as normas para fazer citações.
  * ABNT UFPR 2011
    <https://wisleyvelasco.com.br/2013/05/16/estilos-mendeley/>.
  * <https://github.com/citation-style-language/styles/blob/master/associacao-brasileira-de-normas-tecnicas-ufpr.csl>.

---

Mudar e adicionar estilos de citação

```{r, echo = FALSE, out.width = "100%"}
img <- c("../img/mendeley-estilos.png")
include_graphics(img)
```

---

Adicionar o CSL para o ABNT UFPR

```{r, echo = FALSE, out.width = "100%"}
img <- c("../img/mendeley-abnt-ufpr.png")
include_graphics(img)
```

---

Instalando o plugin no LibreOffice

```{r, echo = FALSE}
img <- c("../img/mendeley-libre-plugin.png")
include_graphics(img)
```

---

Fazendo citações

```{r, echo = FALSE}
img <- c("../img/libre-citar.png")
include_graphics(img)
```

---

Produzindo as referências

```{r, echo = FALSE}
img <- c("../img/libre-referencias.png")
include_graphics(img)
```

---

# Resumo

  * O Mendeley
    * É gerenciador gratuíto de referências bibliográficas.
    * É uma rede social para divulgação/colaboração de pesquisadores.
    * Recurso de importação/exportação/sincronização.
    * Recursos de organização e compartilhamento de coleções.
    * Recursos de busca e anotação.
  * Citações nas Normas da ABNT.
    * CLS da ABNT para o Mendeley.
    * LibreOffice com plugin do Mendeley.
    * (R)Markdown com CSL ABNT e referências em `*.bib`.
    * LaTeX com `abntcite` e referências em `*.bib`.
