---
title: "Gestão de Referências Bibliográficas com Mendeley"
author: "Walmes Marques Zeviani, Fernando de Pol Mayer (LEG/DEST/UFPR)"
date: |
  | 2017-03-24
  | Última atualização `r Sys.Date()`
# bibliography: bib/ref.bib
output:
  xaringan::moon_reader:
    css: ["default", "config/ibm-plex.css", "config/ibm-plex-fonts.css"]
    self_contained: FALSE
    includes:
      in_header: "config/mathjax-equation-numbers.html"
    nature:
      ratio: "16:9"
      highlightStyle: github
      highlightLines: TRUE
      countIncrementalSlides: FALSE
---

```{r, cache=FALSE, include=FALSE}
source("config/setup_knitr.R")
library(RefManageR)
BibOptions(check.entries = FALSE,
           bib.style = "authoryear",
           cite.style = "authoryear",
           style = "markdown",
           hyperlink = FALSE,
           dashed = FALSE)
bib <- ReadBib("config/refs.bib", check = FALSE)
xaringanExtra::use_xaringan_extra("tachyons")

knitr::opts_chunk$set(out.width = "60%")

```

# Justificativa e objetivos

.pull-left[
## Justificativa

- Uma pesquisa é fundamentada em outras que a antecederam.

- Fazer referências manualmente é laborioso.

- Existem várias normas para citações bibliográficas.

- Existem várias fontes bibliográficas.

- É um processo sistemático e normatizado.
]
.pull-right[
## Objetivos

- Apresentar o gerenciador de referências bibliográficas.
  - Importar referências.
  - Fazer buscas e anotações.
  - Exportar referências.

- Fazer citações nas normas da ABNT com
  - LibreOffice
  - Markdown
  - LaTeX
]

---

# Referências biliográficas

## Para que servem

- Indicar a fonte da informação utilizada.

- Situar o trabalho em um conjunto de obras.

- Dar suporte às afirmações.

- Dar crédito a quem merece sobre ideias, descobertas, alegações.

- Permitir que o leitor conheça a fonte em profundidade.

- `r Citet(bib, "pereira2012artigos")`

---

# Mendeley

## O que é o Mendeley

- É um programa para gestão de referências biográficas.

- É uma rede social para colaboração em pesquisa.

- Permite importar, organizar e compartilhar coleções de refências
bibliográficas.

- **Web importer**: plugin do navegador que **importa com um clique**.

- **Mendeley Desktop**: programa para sincronizar, ler e fazer a
referência das obras importadas.

---

Home do Mendeley

```{r, echo = FALSE}
img <- c("img/mendeley-home.png")
include_graphics(img)
```

---
exclude: true

Feed depois de logar

```{r, echo = FALSE}
img <- c("img/mendeley-feed.png")
include_graphics(img)
```

---

Biblioteca de referências

```{r, echo = FALSE}
img <- c("img/mendeley-library.png")
include_graphics(img)
```

---

Estatística do perfil

```{r, echo = FALSE, out.width='50%'}
img <- c("img/mendeley-stats.png")
include_graphics(img)
```

---

Sugestões de leitura e usuários

```{r, echo = FALSE, out.width='50%'}
img <- c("img/mendeley-suggests.png")
include_graphics(img)
```

---

## Web importer

Permite extrair os metadados

```{r, echo = FALSE, out.width='50%'}
img <- c("img/mendeley-web-importer.png")
include_graphics(img)
```

---

Add on instalado no navegador

```{r, echo = FALSE}
img <- c("img/firefox-add-ons.png")
include_graphics(img)
```

---

Busca de artigo no Scielo

```{r, echo = FALSE, out.width='50%'}
img <- c("img/scielo-busca.png")
include_graphics(img)
```

---

Resultado da busca

```{r, echo = FALSE, out.width='50%'}
img <- c("img/scielo-resultado.png")
include_graphics(img)
```

---

Importação do artigo para o Mendeley

```{r, echo = FALSE, out.width='40%'}
img <- c("img/scielo-importacao.png")
include_graphics(img)
```

---

Biblioteca de referências com a recém importada

```{r, echo = FALSE}
img <- c("img/scielo-importado.png")
include_graphics(img)
```

---
exclude: true

## Motores de Busca

- <http://www-periodicos-capes-gov-br.ez22.periodicos.capes.gov.br/>.
- <https://apps.webofknowledge.com/>.
- <http://www.sciencedirect.com/>.
- <https://books.google.com.br>.
- <http://www.ottobib.com/>.
- <http://manas.tungare.name/software/isbn-to-bibtex/>.

---
# Mendeley Desktop

Abrir o Mendeley Desktop

```{r, echo = FALSE}
img <- c("img/mendeley-icone.png")
include_graphics(img)
```

---

Busca dentro da coleção

```{r, echo = FALSE}
img <- c("img/mendeley-busca.png")
include_graphics(img)
```

---

Anotações no PDF e fichamento

```{r, echo = FALSE, out.width = "80%"}
img <- c("img/mendeley-anotacoes.png")
include_graphics(img)
```

---

Opções de importação

```{r, echo = FALSE, out.width = "70%"}
img <- c("img/mendeley-adicionar.png")
include_graphics(img)
```

---

Opções de exportação

```{r, echo = FALSE, out.width = "70%"}
img <- c("img/mendeley-exportar.png")
include_graphics(img)
```

---
# Arquivos de estilo de formatação

## Obter o CSL para ABNT

- CSL: Citation Style Language.

- Arquivo XML que define as normas para fazer citações.

- Pode ser baixado em
  - https://citationstyles.org/
  - https://www.zotero.org/styles
  - https://github.com/citation-style-language/styles


---
# Citações com o LibreOffice

## Exemplo: usando o CSL para ABNT-UFPR

- Baixe o CSL em
  - https://www.zotero.org/styles/associacao-brasileira-de-normas-tecnicas-ufpr


---

Mudar e adicionar estilos de citação

```{r, echo = FALSE, out.width = "70%"}
img <- c("img/mendeley-estilos.png")
include_graphics(img)
```

---

Adicionar o CSL para o ABNT UFPR

```{r, echo = FALSE, out.width = "70%"}
img <- c("img/mendeley-abnt-ufpr.png")
include_graphics(img)
```

---

Instalando o plugin no LibreOffice

```{r, echo = FALSE}
img <- c("img/mendeley-libre-plugin.png")
include_graphics(img)
```

---

Fazendo citações

```{r, echo = FALSE}
img <- c("img/libre-citar.png")
include_graphics(img)
```

---

Produzindo as referências

```{r, echo = FALSE}
img <- c("img/libre-referencias.png")
include_graphics(img)
```

---
# Usando a VPN da UFPR

- Muitas vezes os artigos que precisamos são pagos, e por isso não
  conseguimos acessar

- No Brasil, existe um convênio entre as Universidades Federais,
  CAPES/CNPq e diversas editoras

- Quando um banco de dados de artigos é acessado de **dentro** de uma
  rede federal, os artigos são liberados (na maioria dos casos)
  - Isso requer estar fisicamente dentro da Universidade

- Uma forma de acessar a rede UFPR de casa é usar uma VPN (*Virtual
Private Network*)

- Depois de instalar, você pode "ligar" a VPN, e toda a sua navegação
  será feita como se você estivesse na rede UFPR

- Para instalar e configurar uma VPN da UFPR, acesse:
  - https://www.agtic.ufpr.br/portal/guia-de-acesso-remoto-vpn/



---

# Resumo

- O Mendeley
  - É gerenciador gratuíto de referências bibliográficas.
  - É uma rede social para divulgação/colaboração de pesquisadores.
  - Recurso de importação/exportação/sincronização.
  - Recursos de organização e compartilhamento de coleções.
  - Recursos de busca e anotação.

- Citações nas Normas da ABNT.
  - CSL da ABNT para o Mendeley.
  - LibreOffice com plugin do Mendeley.
  - (R)Markdown com CSL ABNT e referências em `*.bib`.
  - LaTeX com `abntcite` e referências em `*.bib`.


---
class: center, middle, inverse
# Referências

```{r, include=FALSE, eval=FALSE}
## Para gerar o PDF
xaringanBuilder::build_pdf("mendeley.Rmd")
```

---
# Referências

```{r refs, echo=FALSE, results="asis"}
PrintBibliography(bib)
```
