---
title: "Apresentação de seminários"
author: "Fernando de Pol Mayer (LEG/DEST/UFPR)"
date: |
  | 2021-02-18
  | Última atualização `r Sys.Date()`
# bibliography: bib/ref.bib
output:
  xaringan::moon_reader:
    css: ["default", "ibm-plex.css", "ibm-plex-fonts.css"]
    self_contained: FALSE
    nature:
      ratio: "16:9"
      highlightStyle: github
      highlightLines: TRUE
      countIncrementalSlides: FALSE
---

```{r, cache=FALSE, include=FALSE}
source("setup_knitr.R")
library(RefManageR)
BibOptions(check.entries = FALSE,
           bib.style = "authoryear",
           cite.style = "authoryear",
           style = "markdown",
           hyperlink = FALSE,
           dashed = FALSE)
bib <- ReadBib("refs.bib", check = FALSE)
```

<!-- Retirado de  -->
<!-- https://github.com/fernandomayer/ce082-2016-2/blob/gh-pages/02_sem_CME.Rmd -->

# Introdução

- Seminário é uma técnica de estudo que inclui **pesquisa**, **discussão**
e **debate**.

- Sua finalidade é **pesquisar e ensinar a pesquisar**, e visa mais a
*formação* do que a *informação*.

- Essa técnica desenvolve não só a capacidade de pesquisa, de análise
sistemática de fatos, mas também o hábito do **raciocínio** e a
**capacidade de síntese**.

- Um seminário não pode ser apenas a reprodução de um tema.

- É necessário raciocinar (aprender) sobre o tema, sintetizar as
principais ideias, e expor de maneira lógica e ordenada.

- A finalidade do seminário é expor ideias de maneira que todos na
audiência entendam, e o processo para se chegar nesse resultado final
também faz parte do aprendizado.

- Na disciplina de **Métodos de Pesquisa**, o seminário terá um caráter
  ainda mais metodológico e formativo

---
# Objetivos

## Objetivo geral

O objetivo geral é fazer uma análise crítica sobre um artigo científico.

## Objetivos específicos

- Aprender a encontrar artigos científicos relevantes para sua pesquisa
- Aprender a identificar o tipo de pesquisa exposta no artigo, quanto a
  alguns critérios
- Aprender a identificar os objetivos e os métodos utilizados pelos
  autores para atingir esses objetivos
- Fazer um julgamento crítico (pessoal) sobre a forma e o conteúdo do
  artigo (sem se aprofundar no método em si)

---
# Sobre o artigo

.pull-left-60[
## Tema

- O tema do artigo deve estar preferencialmente relacionado ao tema do
seu projeto de pesquisa.
- Temas paralelos e/ou isolados podem também ser utilizados, por exemplo
  - Se o seu tema geral de pesquisa for "aplicar o método X para
    resolver o problema Y", o artigo pode ser sobre
    - a aplicação do método X para resolver o problema Y (ideal)
    - a aplicação ou exposição ou revisão do método X
    - qual é o problema Y e por que ele deveria ser objeto de estudo
]
.pull-right-40[
## Tipo de publicação

- O artigo deve **obrigatoriamente** ser um artigo científico, ou seja,
  estão excluídos: artigos em blogs, sites, jornais, revistas ou
  qualquer outro meio, tutoriais online, etc.
- Os artigos científicos devem ter sido publicados preferencialmente em
  **revistas científicas com avaliação por pares**. No entanto isso não
  exclui artigos publicados em anais de congresso, por exemplo (desde
  que não seja resumo)
]

## Busca

- Evite usar o Google para pesquisar em revistas científicas, pois a
  busca geral trará informações de diversos meios não necessariamente
  científicos
- Use o Google Scholar ou Google Acadêmico (https://scholar.google.com/)
  para fazer a busca. Essa ferramenta procura apenas em revistas
  científicas



---
# Etapas e conteúdo

O **conteúdo** da apresentação deve **obrigatoriamente** seguir esta
sequência:

- **Introdução**: deve-se expor o tema, utilizando linguagem **pessoal**
  na apresentação da proposição central.
  - Aonde o artigo foi publicado? (Revista científica, congresso, etc).
  - Do que se trata o artigo?
  - Por que isso é importante ser estudado?
  - Como o artigo está estruturado? (Introdução, metodologia, etc).
- **Desenvolvimento**: expor como o artigo foi estruturado e
  desenvolvido
  - Quais foram os objetivos?
  - Você consegue identificar a(s) pergunta(s) de pesquisa?
  - Quais métodos foram utilizados para atingir os objetivos? (Não é
    necessário entrar nos detalhes).
  - Como você classificaria a pesquisa em relação à abordagem, natureza,
    objetivos e procedimentos? (Ver slides).
- **Conclusão**: deve-se fazer uma interpretação pessoal (ou da dupla)
  sobre o **formato** do artigo
  - O texto está escrito de forma clara e acessível?
  - O texto segue uma linha de raciocínio lógica?
  - Os autores conseguiram atingir os objetivos propostos?
  - Você acha que o método proposto foi adequado? Teria alguma ideia
    alternativa?

<!-- Para o desenvolvimento do seminário sugere-se seguir as seguintes -->
<!-- etapas: -->

<!-- - Identificar o problema de pesquisa e os objetivos -->
<!-- - Identificar o método proposto -->
<!-- - Verificar se os objetivos foram alcançados -->


---
# Avaliação

Os critérios a seguir deverão ser levados em conta na avaliação do
professor

1. Sobre o procedimento na elaboração do seminário
  - Escolha de artigo/tema relevante
  - Planejamento:
     - Sequência de desenvolvimento
     - Adequação das etapas obrigatórias (slide anterior)
  - Adequação da apresentação ao tempo disponível
  - Verificar se as perguntas (slide anterior) foram respondidas
2. Sobre a exposição oral
  - Qualidade da exposição
     - Controle
     - Voz e vocabulário
  - Qualidade e quantidade de slides


---
# Duração e datas

## Duração

- Cada aluno (ou dupla) terá 10 minutos para fazer a exposição oral
- Poderá haver de 2 a 3 minutos para comentários ao final de cada
  apresentação

## Datas

- Os seminários serão apresentados no dia 01/03/2021 (segunda-feira)

```{r, include=FALSE, eval=FALSE}
## Para gerar o PDF
xaringanBuilder::build_pdf("seminario_artigos.Rmd")
```

---
exclude: true

# Grupos

Com 43 alunos, haverão 7 grupos com 4 integrantes, e 3 grupos com 5
integrantes.

Cada grupo deverá escolher:

- **Organizador**: responsável por gerenciar as atividades do grupo. Faz
  parte de suas atribuições marcar os encontros, coordenar o material do
  seminário, e, de preferência, designar os trabalhos a cada componente.
- **Relator(es)**: é aquele que apresenta o seminário. Pode ser uma só
  pessoa, duas ou mais (até o máximo de membros do grupo). Apesar da
  figura do relator, a responsabilidade pelo execução, apresentação e
  conteúdo do seminário é de responsabilidade de todos do grupo.

Além disso, cada grupo terá um "grupo comentador", ou seja, outro grupo
que terá a tarefa de comentar, de maneira crítica e construtiva, sobre o
seminário apresentado. Os membros do gupo comentador também deverão ler
com antecedência o capítulo do livro do grupo que estará avaliando.

Os grupos são os seguintes:

- G1: Arthur (org), Rafael S., Wagner C., Davi P., Wagner R.
- G2: Igor (org), Vanessa, Roger, Junot, Luan
- G3: Luciana (org), Bianca, Rafael M., Letícia, Andressa
- G4: Caroline (org), Carla, Gustavo, Pedro
- G5: Wagner (org), Cristian, Eduardo, Ana Flavia
- G6: Ariel (org), Allan, Fábio, Rafael M., Jayme
- G7: Luka (org), Paulo, Luan, Moizes P.
- G8: Alisson (org), Denis, Rodrigo, Jean
- G9: Guilherme S. (org), Guilherme C., Lazaro S., Marcio Jr.
- G10: Mirkon G. (org), Thiago A., William B.

O capítulo do livro atribuído para cada grupo será sorteado da seguinte
forma:

```{r}
grupo <- paste0("G", 1:10)
set.seed(0811)
caps <- paste0("cap", 1:10)
caps <- sample(caps)
```

Os grupos comentadores serão sorteados com:

```{r}
set.seed(2504)
gc <- sample(grupo)
```

Dessa forma, a tabela final com os grupos, capítulos e grupos
comentadores está abaixo:

```{r}
da <- data.frame(Grupo = grupo,
                 Capítulo = caps,
                 Grupo_comentador = gc)
kable(da)
```

**Observação**: o grupo comentador é o grupo que irá comentar sobre o
seminário do grupo apresentador. Por exemplo, o G4 será o grupo
comentador do seminário do G1, o G6 será o grupo comentador do G2, e
assim por diante.

---
exclude: true

# Roteiro

O roteiro para o seminário é uma forma de "organizar as ideias" para a
apresentação em si.

O roteiro deverá conter os principais tópicos, em sequência, do que se
espera para a apresentação. Deve ser de no máximo uma página, e não pode
ser um mero resumo ou síntese dos tópicos (se houver) de cada capítulo.

O roteiro deverá ser entregue **uma semana antes da apresentação** para
o professor e para cada membro do grupo comentador.

Modificações no roteiro podem ser feitas até a data da apresentação,
desde que sejam entregues novos roteiros e comunicado no início da
apresentação.
