---
title: "Apresentação de seminários"
author: "Fernando de Pol Mayer (LEG/DEST/UFPR)"
date: |
  | 2021-02-18
  | Última atualização `r Sys.Date()`
# bibliography: bib/ref.bib
output:
  xaringan::moon_reader:
    css: ["default", "ibm-plex.css", "ibm-plex-fonts.css"]
    self_contained: FALSE
    nature:
      ratio: "16:9"
      highlightStyle: github
      highlightLines: TRUE
      countIncrementalSlides: FALSE
---

```{r, cache=FALSE, include=FALSE}
source("setup_knitr.R")
library(RefManageR)
BibOptions(check.entries = FALSE,
           bib.style = "authoryear",
           cite.style = "authoryear",
           style = "markdown",
           hyperlink = FALSE,
           dashed = FALSE)
bib <- ReadBib("refs.bib", check = FALSE)
```

<!-- Retirado de  -->
<!-- https://github.com/fernandomayer/ce082-2016-2/blob/gh-pages/02_sem_CME.Rmd -->

# Introdução

Seminário é uma técnica de estudo que inclui **pesquisa**, **discussão**
e **debate**. Sua finalidade é **pesquisar e ensinar a pesquisar**, e
visa mais a *formação* do que a *informação*. Essa técnica desenvolve
não só a capacidade de pesquisa, de análise sistemática de fatos, mas
também o hábito do **raciocínio** e a **capacidade de síntese**.

Um seminário não pode ser apenas a reprodução de um tema. É necessário
raciocinar (aprender) sobre o tema, sintetizar as principais ideias, e
expor de maneira lógica e ordenada. A finalidade do seminário é expor
ideias de maneira que todos na audiência entendam, e o processo para se
chegar nesse resultado final também faz parte do aprendizado.

---
# Tema

O tema deste seminário será o livro [Como mentir com estatística][] de
Darrell Huff. Cada um dos 10 capítulos do livro será o tema de seminário
de um grupo.

---
# Grupos

Com 43 alunos, haverão 7 grupos com 4 integrantes, e 3 grupos com 5
integrantes.

Cada grupo deverá escolher:

- **Organizador**: responsável por gerenciar as atividades do grupo. Faz
  parte de suas atribuições marcar os encontros, coordenar o material do
  seminário, e, de preferência, designar os trabalhos a cada componente.
- **Relator(es)**: é aquele que apresenta o seminário. Pode ser uma só
  pessoa, duas ou mais (até o máximo de membros do grupo). Apesar da
  figura do relator, a responsabilidade pelo execução, apresentação e
  conteúdo do seminário é de responsabilidade de todos do grupo.

Além disso, cada grupo terá um "grupo comentador", ou seja, outro grupo
que terá a tarefa de comentar, de maneira crítica e construtiva, sobre o
seminário apresentado. Os membros do gupo comentador também deverão ler
com antecedência o capítulo do livro do grupo que estará avaliando.

Os grupos são os seguintes:

- G1: Arthur (org), Rafael S., Wagner C., Davi P., Wagner R.
- G2: Igor (org), Vanessa, Roger, Junot, Luan
- G3: Luciana (org), Bianca, Rafael M., Letícia, Andressa
- G4: Caroline (org), Carla, Gustavo, Pedro
- G5: Wagner (org), Cristian, Eduardo, Ana Flavia
- G6: Ariel (org), Allan, Fábio, Rafael M., Jayme
- G7: Luka (org), Paulo, Luan, Moizes P.
- G8: Alisson (org), Denis, Rodrigo, Jean
- G9: Guilherme S. (org), Guilherme C., Lazaro S., Marcio Jr.
- G10: Mirkon G. (org), Thiago A., William B.

O capítulo do livro atribuído para cada grupo será sorteado da seguinte
forma:

```{r}
grupo <- paste0("G", 1:10)
set.seed(0811)
caps <- paste0("cap", 1:10)
caps <- sample(caps)
```

Os grupos comentadores serão sorteados com:

```{r}
set.seed(2504)
gc <- sample(grupo)
```

Dessa forma, a tabela final com os grupos, capítulos e grupos
comentadores está abaixo:

```{r}
da <- data.frame(Grupo = grupo,
                 Capítulo = caps,
                 Grupo_comentador = gc)
kable(da)
```

**Observação**: o grupo comentador é o grupo que irá comentar sobre o
seminário do grupo apresentador. Por exemplo, o G4 será o grupo
comentador do seminário do G1, o G6 será o grupo comentador do G2, e
assim por diante.

---
# Roteiro

O roteiro para o seminário é uma forma de "organizar as ideias" para a
apresentação em si.

O roteiro deverá conter os principais tópicos, em sequência, do que se
espera para a apresentação. Deve ser de no máximo uma página, e não pode
ser um mero resumo ou síntese dos tópicos (se houver) de cada capítulo.

O roteiro deverá ser entregue **uma semana antes da apresentação** para
o professor e para cada membro do grupo comentador.

Modificações no roteiro podem ser feitas até a data da apresentação,
desde que sejam entregues novos roteiros e comunicado no início da
apresentação.

---
# Etapas e conteúdo

Para o desenvolvimento do seminário sugere-se seguir as seguintes
etapas:

- Determinar o tema central, que como um "fio condutor", estabelece a
  ordenação da apresentação
- Divisão do tema central em tópicos
- Síntese das ideias do autor em cada tópico

O **conteúdo** da apresentação deve (*obrigatoriamente*) seguir esta
apresentação:

- **Roteiro** (ou plano do seminário): a síntese (em tópicos) daquilo
  que irá ser apresentado, para que a platéia possa se familiarizar
  antecipadamente com a apresentação
- **Introdução**: deve-se expor o tema, utilizando linguagem **pessoal**
  na apresentação da proposição central.
- **Conteúdo**: é a exposição das ideias do autor. Deve seguir as
  seguintes regras:
    - Deve ser apresentado dividido em unidades, com linguagem objetiva
      e concisa, evitando maiores detalhes.
    - A transcrição de trechos só deve ser feita quando extremamente
      necessária.
    - Deve-se evitar a reprodução de títulos e sub-títulos do texto
      consultado.
- **Conclusão**: deve-se fazer uma interpretação pessoal (do grupo)
  sobre as ideias do autor.
- **Grupo**: listar os membros do grupo e a contribuição de cada um para
  o seminário.

---
# Avaliação

Os critérios a seguir deverão ser levados em conta na avaliação do
professor, mas também devem ser utilizados pelos membros dos grupos
comentadores e demais participantes do seminário.

1. Sobre o procedimento na elaboração do seminário
    - Exatidão com o tema proposto
    - Planejamento:
        - Sequência de desenvolvimento
        - Adequação do roteiro com a apresentação
    - Adequação do tema ao tempo disponível
2. Sobre a exposição oral
    - Qualidade da exposição
        - Controle
        - Voz e vocabulário
        - Relacionamento com a classe
    - Qualidade e quantidade de slides

---
# Duração

Cada grupo terá 15 minutos para fazer a exposição oral. Posteriormente,
o grupo comentador e os demais alunos terão 5 minutos para fazerem
comentários, perguntas ou sugestões.

---
# Datas

Considerando 20 minutos de apresentação e discussão, serão apresentados
4 seminários (grupos) por aula, com início dia 26/09.

O sorteio das datas e horários para cada grupo está abaixo:

```{r}
## Cria as datas
datas <- c(as.Date("2016-09-26"),
           as.Date("2016-10-03"),
           as.Date("2016-10-10"))

## Cria as horas
horas <- seq(as.POSIXct("2016-09-26 20:40"),
             as.POSIXct("2016-09-26 22:00"),
             length = 5)[1:4]
horas <- format(horas, "%H:%M")

## Sorteio dos grupos para os três dias
set.seed(2707)
d1 <- sample(grupo, size = 4)
d2 <- sample(grupo[-which(grupo %in% d1)], size = 4)
d3 <- sample(grupo[-which(grupo %in% c(d1, d2))], size = 2)

db <- data.frame(Data = rep(datas, each = 4),
                 Hora = horas,
                 Grupo = c(d1, d2, d3, NA, NA))
kable(db)
```

[Como mentir com estatística]: http://www.intrinseca.com.br/livro/624/
