---
title: "Tipos de pesquisa científica"
author: "Elias Teixeira Krainski, Fernando de Pol Mayer (LEG/DEST/UFPR)"
date: |
  | 2021-02-18
  | Última atualização `r Sys.Date()`
# bibliography: bib/ref.bib
output:
  xaringan::moon_reader:
    css: ["default", "config/ibm-plex.css", "config/ibm-plex-fonts.css"]
    self_contained: FALSE
    nature:
      ratio: "16:9"
      highlightStyle: github
      highlightLines: TRUE
      countIncrementalSlides: FALSE
---

```{r, cache=FALSE, include=FALSE}
source("config/setup_knitr.R")
library(RefManageR)
BibOptions(check.entries = FALSE,
           bib.style = "authoryear",
           cite.style = "authoryear",
           style = "markdown",
           hyperlink = FALSE,
           dashed = FALSE)
bib <- ReadBib("config/refs.bib", check = FALSE)
xaringanExtra::use_xaringan_extra("tachyons")
```

# Tipos de pesquisa científica

## Material baseado em:

- Gerhardt, TE; Silveira, DT. [Métodos de
   Pesquisa](https://www.lume.ufrgs.br/handle/10183/52806).
   Porto Alegre: Editora da UFRGS, 2009.

## Objetivos

- Identificar os diferentes tipos de pesquisa quanto à sua abordagem,
sua natureza, seus objetivos e seus procedimentos

- Selecionar a modalidade de pesquisa adequada ao objeto de pesquisa

---
class: center, middle, inverse
# Introdução

---
# Introdução

- Pesquisa é a atividade nuclear da ciência
  - Processo permanentemente inacabado

- Descobrir e interpretar fatos inseridos na realidade

- Resolução de problemas via procedimentos científicos

--

</br>

A pesquisa pode ser classificada quanto à

1. Abordagem

2. Natureza

3. Objetivos

4. Procedimentos

---
class: center, middle, inverse
# Tipos de pesquisa

---
# Classificação dos tipos de pesquisa


.pull-left[
1\. Quanto à **abordagem**
  1. Pesquisa qualitativa
  2. Pesquisa quantitativa

2\. Quanto à **natureza**
  1. Pesquisa básica
  2. Pesquisa aplicada

3\. Quanto aos **objetivos**
  1. Pesquisa exploratória
  2. Pesquisa descritiva
  3. Pesquisa explicativa
]
.pull-right[

4\. Quanto aos **procedimentos**
  1. Pesquisa experimental
  2. Pesquisa bibliográfica
  3. Pesquisa documental
  4. Pesquisa de campo
  5. Pesquisa *ex-post-facto*
  6. Pesquisa de levantamento
  7. Pesquisa com *survey*
  8. Estudo de caso
  9. Pesquisa-participante
  10. Pesquisa-ação
  11. Pesquisa etnográfica
  12. Pesquisa etnometodológica
]

---
# Classificação quanto à abordagem

## Pesquisa qualitativa

.pull-left[
- Não se preocupa com representatividade numérica

- Busca compreender um grupo social, organização

- Opõe-se ao "modelo único" para todas as ciências, já que as ciências
  sociais tem sua especificidade, o que pressupõe metodologia própria

- Recusa o modelo **positivista** aplicado ao estudo da vida social

.bg-light-yellow.b--orange.ba.bw2.br3.shadow-5.ph4.mt5[
Positivismo lógico
- Empirismo lógico ou neopositivismo
- Princípio central é o verificacionismo
- Conhecimento científico é a única forma de conhecimento "verdadeiro"
- "Teoria unificada da ciência"
]
]

--

.pull-right[
- Tenta explicar o porquê das coisas, mas não submete os fatos à provas

- Dados são não métricos, portanto não quantifica valores

- Centra-se na compreensão e explicação das dinâmicas sociais

- Preocupa-se com aspectos da realidade não quantificáveis

- Se vale de diferentes abordagens

- Aplicada inicialmente em Antropologia e Sociologia, tem aumentado sua
  aplicação na Psicologia e na Educação
]

---
# Classificação quanto à abordagem

.pull-left[
## Característica da pesquisa qualitativa

- Objetivação do fenômeno

- Hierarquização das ações de
    - *descrever, compreender, explicar*

- Precisão das relações entre global e local

- Observar diferenças entre mundo social e natural

- Respeito ao carater interativo entre
    - *objetivos, orientações teóricas e dados empíricos*

- Busca resultados mais fidedignos possíveis

- Oposição ao pressuposto de modelo único para todas as ciências
]

--

.pull-right[
## Limitações da pesquisa qualitativa

- Excessiva confiança no pesquisador

- Risco de reflexão exaustiva
    - *tentativa de dar conta da totalidade do objetivo*
    - *controle de influência do observador sobre o objeto de estudo*

- Falta de detalhes sobre processos

- Não observar aspectos diferentes sob enfoques diferentes

- Certeza do próprio pesquisador em relação aos seus dados

- Sensação de domínio profundo do objeto de estudo

- Envolvimento do pesquisador na situação e sujeitos pesquisados
]

---
# Classificação quanto à abordagem

## Pesquisa quantitativa

- Resultados quantificáveis

- Amostras grandes, representativas de uma população

- Centrada na objetividade:
    - *influenciada pelo Positivismo*
    - *instrumentos padronizados e neutros*
    - *realidade compreendida pela análise de dados*

- Recorre à linguagem matemática para descrever
    - *causas de um fenômeno*
    - *relações entre variáveis*
- Pode ser utilizada em conjunto com a qualitativa

- Tende a enfatizar
  - *o raciocínio (hipotético-) dedutivo*
  - *as regras da lógica*
  - *os atributos mensuráveis da experiência humana*


---
exclude: true

## Aspectos da pesquisa qualitativa e quantitiativa

Aspecto                        |  Qualitativa  |  Quantitativa
-------------------------------|---------------|-----------------
Enfone interpretação do objeto |    maior      |    menor
Importância no contexto        |    maior      |    menor
Prox. pesquisador com fenômeno |    maior      |    menor
Alcance do estudo no tempo     |    maior      |    instantâneo
Quantidade de fontes de dados  |    várias     |    uma
Ponto de vista do pesquisador  | interno à org.|  ext. à organização
Quadro teórico e hipoteses     |menos estruturados | def rigorosamente

---
# Classificação quanto à abordagem

## Comparação entre método qualitativo e quantitativo

```{r, include=FALSE}
a <-
    "Tenta compreender a totalidade do fenômeno, mais que focar em conceitos especificos."
b <- "Foca em poucos conceitos"
c <-
    "Poucas ideias preconcebidas. Importância de interpretar eventos mais que a interpretação do pesquisador."
d <- "Inicia com ideias preconcebidas de como conceitos se relacionam"
e <- "Coleta dados sem instrumentos formais e estruturados"
f <-
    "Utiliza procedimentos estruturados e formais para coleta de dados"
k <-
    "Não tenta controlar o contexto da pesquisa, e, sim, captar o contexto na totalidade"
l <- "Coleta de dados mediante condições de controle"
g <- "Não controla contexto da pesquisa captando-o na totalidade"
h <- "Enfatiza objetividade na coleta e análise dos dados"
i <- "Analisa informações narradas de forma organizada e intuitiva"
j <- "Analisa dados numéricos através de procedimentos estatísticos"
```

</br>

| Qualitativa | Quantitativa |
| :--         | :--          |
| `r a`       | `r b`        |
| `r c`       | `r d`        |
| `r e`       | `r f`        |
| `r k`       | `r l`        |
| `r g`       | `r h`        |
| `r i`       | `r j`        |


---
# Classificação quanto à natureza

.pull-left[
## Pesquisa básica

- Gerar conhecimentos novos, úteis para avanço da ciência
- Sem aplicação prática prevista
- Envolve verdades e interesses universais
]
.pull-right[
## Pesquisa aplicada

- Gerar conhecimentos para aplicação prática
- Dirigida à solução de problemas específicos
- Envolve verdades e interesses locais
]

--

</br>

## Básica versus aplicada

- Quando a eletricidade foi descoberta, reis e nobres perguntaram com
  ironia: "Para que serve a eletricidade?"
  - Faraday respondeu: "Para que serve uma criança recém-nascida?"

- Louis Pasteur: "não há ciência aplicada, existem sim aplicações da
  ciência"

- A relação entre ciência básica e aplicada não é uma via de mão única
  - Conhecimentos científicos teóricos de grande generalidade sobre
    microbiologia desenvolvidos principalmente por Pasteur surgiram de
    tentativas de lidar com a fermentação na indústria vinícola.
  - Conhecimentos teóricos desenvolvidos por Einstein sobre emissão
    estimulada contribuiu, anos mais tarde, para que fossem
    desenvolvidos lasers que são utilizados na medicina, metalurgia e
    outros.

---
# Classificação quanto aos objetivos

.pull-left[
## Pesquisa exploratória

Proporcionar maior familiaridade com o problema
  - Explicitar um assunto ou construir hipóteses
  - Envolve
    - levantamentos bibliográficos
    - entrevistas com _experts_
    - análise de exemplos
  - Exemplos
    - Pesquisa bibliográfica
    - Estudo de caso
]
.pull-right[
## Pesquisa descritiva

Descrever fatos e fenômenos de determinada realidade
  - Exige uma série de informações sobre o que se deseja pesquisar
  - A descrição dos fatos foge da possibilidade de verificação através
    da observação
  - As técnicas de coleta de dados, como questionários, escalas e
    entrevistas, podem ser subjetivas, gerando imprecisão
  - Exemplos
    - Estudo de caso
    - Análise documental
    - Pesquisa _ex-post-facto_
]

## Pesquisa explicativa

Identificar fatores que determinam ou contribuem para a ocorrência de
fenômenos
  - Explica o porquê das coisas através dos resultados oferecidos
  - Pode ser continuação de uma pesquisa descritiva
  - Exemplos
    - Pesquisa experimental
    - Pesquisa *ex-post-facto*

---
exclude: true

# Classificação quanto aos procedimentos

4\. Quanto aos **procedimentos**
  1. Pesquisa experimental
  2. Pesquisa bibliográfica
  3. Pesquisa documental
  4. Pesquisa de campo
  5. Pesquisa *ex-post-facto*
  6. Pesquisa de levantamento
  7. Pesquisa com *survey*
  8. Estudo de caso
  9. Pesquisa-participante
  10. Pesquisa-ação
  11. Pesquisa etnográfica
  12. Pesquisa etnometodológica


---
# Classificação quanto aos procedimentos

.pull-left[
## Pesquisa experimental

Delimitar objeto de estudo e variáveis influenciadoras e definir formas
de controle e observação dos efeitos
  - Planejamento rigoroso
    - variável resposta
    - variáveis de controle
    - desenho experimental, esquema de coleta de dados
  - Exemplos:
    - dois grupos: experimental e controle
    - um grupo: antes e depois

## Pesquisa bibliográfica

- Levantamento de referências teóricas publicadas
  - artigos científicos
  - livros
  - relatórios de pesquisa
- Permite conhecer o que já se estudou sobre o assunto
- Faz parte de **toda pesquisa científica**
]
.pull-right[
## Pesquisa documental

- Similar à pesquisa bibliográfica
- Fontes mais diversificadas
    - tabelas estatísticas
    - jornais
    - revistas
    - relatórios
    - documentos oficiais
    - cartas
    - filmes
    - fotografias
    - pinturas
    - tapeçarias
    - relatórios de empresas
    - vídeos de programas de televisão
    - outros tipos de documentos
]

---
# Classificação quanto aos procedimentos

.pull-left[
## Pesquisa de campo

- Realiza coleta de dados **primários**

- Dados em primeira mão, fornecidos diretamente pela unidade de
pesquisa/observação

- Recurso de diferentes tipos de pesquisa
  - _ex-post-facto_
  - pesquisa-ação
  - pesquisa participante
]
.pull-right[
## Pesquisa _ex-post-facto_

- Relacionar possível relação causal entre um fato e um fenômeno

- Realizada quando há impossibilidade de aplicação da pesquisa experimental
   - pela impossibilidade de manipular as variáveis de controle

- Exemplo:
    - estudar causas de evasão escolar
]

---
# Classificação quanto aos procedimentos

.pull-left[
## Pesquisa de levantamento

- Utilizada em estudos exploratórios e descritivos

- O levantamento  pode ser de uma amostra ou de uma população (censo)

- Coleta de dados através de questionários ou entrevistas

- Conhecimento direto da realidade num momento no tempo

- Exemplos
  - Estudos de opiniões e atitudes
  - Características econômicas e sociais
]
.pull-right[
## Pesquisa com _survey_

- Busca informação diretamente num grupo de interesse, representante de
  uma população alvo

- Útil em pesquisas exploratórias e descritivas

- Respondente não identificável (sigilo)

- Exemplos
  - Pesquisas de opinião sobre determinado assunto
  - Mapeamentos geológicos e botânicos
]

---
# Classificação quanto aos procedimentos

## Estudo de caso

.pull-left[
- Amplamente usada nas ciências biomédicas e sociais

- Estudo de uma entidade bem definida
  - programa, instituição, sistema educativo, pessoa, ou unidade social

- Conhecer uma determinada situação e o que há nela de essencial e
  característico

- Pode decorrer de acordo com uma perspectiva
  - **Interpretativa**: procura compreender como é o mundo do ponto de
    vista dos participantes
  - **Pragmática**: visa simplesmente apresentar uma perspectiva global
  do ponto de vista do investigador
]
.pull-right[
- Os exemplos mais comuns são aqueles que focam em apenas uma unidade
  - um indivíduo (casos clínicos descritos por Freud)
  - um pequeno grupo
  - uma instituição (como uma escola ou um hospital)
  - um programa (como o Bolsa Família)
  - um evento (como uma eleição)

- Pode-se também ter estudos de casos simultâneos
  - vários indivíduos (professores alfabetizadores bem-sucedidos)
  - várias instituições (diferentes escolas desenvolvendo um mesmo
    projeto)
]

---
# Classificação quanto aos procedimentos

.pull-left[
## Pesquisa participante

- Envolvimento e identificação do pesquisador com as pessoas investigadas

- Criada por Bronislaw Malinowski para conhecer os nativos das ilhas
  Trobriand: ele foi se tornar um deles
  - Montava sua tenda nas aldeias que desejava estudar, aprendia suas
  línguas e observava sua vida quotidiana

- Exemplos
  - Estabelecimento de programas públicos
  - Determinação de ações básicas de grupos de trabalho
]
.pull-right[
## Pesquisa ação

- Participação planejada do pesquisador na situação problemática a ser
  investigada
  - transformar as realidades observadas

- Criticada pelo envolvimento ativo do pesquisador e à ação por parte
  das pessoas ou grupos envolvidos no problema

- Usada por pesquisadores identificados pelas ideologias reformistas e
  participativas
]

---
# Classificação quanto aos procedimentos

.pull-left-60[
## Pesquisa etnográfica

- Estudo de um grupo ou povo

- Características
  - observação participante, entrevista intensiva e análise de documentos
  - interação entre pesquisador e objeto pesquisado
  - flexibilidade para modificar os rumos da pesquisa
  - ênfase no processo, e não nos resultados finais
  - visão dos sujeitos pesquisados sobre suas experiências
  - não intervenção do pesquisador sobre o ambiente pesquisado
  - variação do período, que pode ser de semanas, de meses e até de anos
  - coleta dos dados descritivos, transcritos literalmente para a
    utilização no relatório

- Exemplo
  - Pesquisas realizadas sobre os processos educativos
]
.pull-right-40[
## Pesquisa etnometodológica

- Raiz grega: estratégias que as pessoas utilizam cotidianamente para viver

- Compreender como as pessoas constroem ou reconstroem a sua realidade social

- Análise dos procedimentos a que os indivíduos recorrem para
  concretizar as suas ações diárias

- Baseia-se em uma multiplicidade de instrumentos
  - observação direta
  - observação participante
  - entrevistas
  - estudos de relatórios e entrevistas
  - gravações em víde e áudio
]
