---
title: "Exemplo de citações"
author: "Elias T. Krainski"
date: "May 11, 2018"
output: pdf_document
bibliography: referencias.bib
---

```{r setup, include=FALSE}
knitr::opts_chunk$set(echo = TRUE)
```

# Resumo 

Mostramos como citar figuras, tabelas e referências bibliográficas.

## Lendo dados 

Vamos considerar os dados de internações no estado do Acre em Março de 2018. 
Lendo esses dados 

```{r histograma, out.width="80%"}
library(read.dbc)
u <- 'ftp://ftp.datasus.gov.br/dissemin/publicos/SIHSUS/200801_/dados/RDAC1803.dbc'
download.file(u, 'dados.dbc')
d <- read.dbc('dados.dbc')
```

## Inserindo uma figura

Vamos fazer uma figura do histograma da idade dos pacientes. 
Vemos esse histograma na Figura \ref{hist}. 

```{r hist, out.width="90%", fig.cap="\\label{hist}Histograma default."}
h <- hist(d$IDADE, main='')
j <- which.max(d$counts)
```

A classe de idade com maior frequencia é a faixa com idade entre `r h$breaks[j]` 
e `r h$breaks[j+1]`, com um total de `r h$counts[j]`. 

## Exemplos de referências bibliográficas 

O pacote **ggplot2**, @ggplot2, tem sido bastante utilizado atualmente 
para fazer gráficos. 
Um histograma feito com esse pacote pode ser visto na Figura \ref{histogram}.

```{r histogram, out.width="90%", fig.cap="\\label{histogram}Hitograma com ggplot2."}
library(ggplot2)
ggplot(data=d['IDADE']) + geom_histogram(aes(IDADE))
```

## Tabelas 

Os são categorizados para serem visualizados em histograma. 
O histograma nada mais é que a visualização de uma 
tabela de frequencias desses dados categorizados. 
Podemos ver as frequencias do histograma da Figure \ref{hist}  
na Tabela \ref{freqtab}. 

```{r kable}
tab <- data.frame(Frequencia=h$counts)
k <- length(h$breaks)
rownames(tab) <- paste(h$breaks[-k], "a", h$breaks[-1])
knitr::kable(tab, caption="\\label{freqtab}Tabela de frequencias.")
```

## Referências 
